【裁判字號】    98,聲判更,1
【裁判日期】    980812
【裁判案由】    聲請交付審判
【裁判全文】
臺灣臺中地方法院刑事裁定             98年度聲判更字第1號
聲  請  人
即  告訴人  丙○○○
代  理  人  林家進律師
送達代收人  丁○○
被      告  乙○○
            甲○○
上列聲請人因告訴被告背信案件，不服臺灣高等法院臺中分院檢
察署檢察長駁回再議之處分（九十七年度上聲議字第一四二七號
），聲請交付審判，經本院裁定交付審判後（九十七年度聲判字
第七二號），被告提起抗告，經臺灣高等法院臺中分院撤銷發回
（九十八年度抗字第九一號）後，本院裁定如下：
    主    文
聲請駁回。
    理    由
一、聲請交付審判意旨略以：
（一）最高法院八十六年度臺上字第四二四九號判決意旨之文義
      ，其中「即不得謂雙方並無信託關係存在，出借名義人並
      非為借用人處理事務。」，應解釋為「不得以雙方無信託
      關係，謂出借名義人非為借用人處理事務。」，申言之，
      借名登記，雖屬「消極信託」而不成立信託關係，「但」
      若登記名義人（出借名義人）對登記標的物或權利，有積
      極管理或處分之行為時，則無論借名登記雙方當事人有無
      合意，均應認出借名義人係為借用人處理事務；此併請參
      閱上開判決全文（如附件）即明。詎原駁回再議聲請之處
      分，雖同引上開判決意旨，然竟片擇文字，曲解文義，為
      不同解釋，以借名登記雙方並無信託關係存在，而認出借
      名義人並非為借用人處理事務，其適用法令，即有違誤。
      且按物權之客體，具有獨立性；「建物」並非土地之成分
      ，而屬民法第六十六條第一項之「定著物」，得獨立為交
      易及使用之客體；又強制執行法上之拍賣應解釋為買賣之
      一種，即以拍定人為買受人，債務人為出賣人，並自執行
      法院代債務人立於出賣人之地位，出賣之意思表示應由執
      行法院以「拍賣公告」示之於公眾；故執行法院若於拍賣
      公告僅載明拍賣標的為建物者，不能認為該建物基地土地
      之「所有權」、「用益物權」或其他「使用土地之權利」
      亦在併付拍賣之範圍，此乃基於「物權獨立性」法理所當
      然。本件被告甲○○聲請對聲請人為強制執行，就系爭房
      屋查封後詢價時，固曾具狀略以：本件雖只拍賣房屋部分
      ，但其對坐落土地部分亦有權利，只因法令限制無法過戶
      ，故十九萬四千元之鑑價實嫌過低，而請求提高拍賣底價
      ……等語，然執行法院在拍賣公告上，既未將系爭土地之
      「所有權」、「用益物權」或其他「使用土地之權利」併
      列為拍賣標的物之範圍，自難認系爭土地之「所有權」、
      「用益物權」或其他「使用土地之權利」，亦係被告甲○
      ○拍定買受之範圍；原處分忽視執行法院拍賣公告之內容
      ，任意曲解執行法院所為出賣範圍之意思表示，認定被告
      甲○○「出資範圍已包括當時無法分割移轉之系爭土地」
      ，其上開認定，無異認定系爭土地亦屬拍定價金之對價，
      而屬拍定人買受之範圍，是其見解，顯然違反「物權獨立
      性」法理，而違背法令。另調解乃屬民事債權契約，基於
      債權相對性之法理，調解契約之效力，僅有對人效力，而
      無對世效力，應僅能拘束調解契約之相對人，而不足以拘
      束公眾或任何第三人。本件原處分以「被告甲○○以被告
      乙○○為相對人，聲請鄉鎮調解成立，被告乙○○依系爭
      覺書及調解書之內容，將系爭土地之移轉登記為被告甲○
      ○所有，其過程難認有何不法。」，為有利於被告之認定
      ，然此無異認為：「行為人為他人處理事務，若以民事調
      解之方式，將他人之財產交付第三人，縱違背任務，仍無
      違法性」；若此，豈非認為人人均可以締結民事債權契約
      之方式，為犯罪構成要件行為，而毋庸受刑事處罰，寧有
      斯理？被告二人所為確有背信之犯行，原不起訴處分應有
      認事用法之違誤疏失。
（二）按「被告、自訴人、告訴人、附帶民事訴訟當事人、代理
      人、辯護人、輔佐人或被害人為接受文書之送達，應將其
      住所、居所或事務所向法院或檢察官陳明。被害人死亡者
      ，由其配偶、子女或父母陳明之。如在法院所在地無住所
      、居所或事務所者，應陳明以在該地有住所、居所或事務
      所之人為送達代收人；此項陳明，其效力及於同地之各級
      法院。」，刑事訴訟法第五十五條固定有明文。然依上開
      規定，必須在法院所在地無住所、居所或事務所者，始有
      陳明「指定送達代收人」之必要，蓋上揭指定送達代收人
      之規定之立法目的，係在減少因距離產生不可逆料之交通
      障礙或其他不可抗力之事由，所導致郵寄或遞送上之遲滯
      ，以便捷訴訟文書之送達，故此所謂「法院所在地」，應
      係指該法院所在無在途期間之縣、市等行政區域內而言，
      至雖位於該法院管轄區域內，然與法院間仍有相當距離，
      因慮及郵寄或遞送上可能發生阻礙，而於計算訴訟行為之
      法定期間時，須加計在途期間之地區者，既無交通上之便
      利，指定該地區之人為送達代收人，對文書之送達並無助
      益，此等地區應非屬上開規定所謂之「法院所在地」，是
      若指定送達代收之人並非陳明在法院所在地有住、居所或
      事務所之人為送達代收人，與前揭規定即有不符，應不生
      合法陳明之效力，對其送達不生視為送達於上訴人本人之
      效力，最高法院著有九十五年度台上字第四一三號、九十
      五年度台上字第七二六八號判決意旨，可供參照。本件原
      審法院即臺灣臺中地方法院（檢察署）之所在地為臺中市
      ，而聲請人向檢察官陳明之送達代收人為詹小慧，其事務
      所在臺中縣豐原市○○路八一號，並非臺中市，依上開見
      解，本件聲請人陳明送達代收人為詹小慧，應不生合法陳
      明之效力，臺灣高等法院臺中分院檢察署於此未查，仍將
      再議處分書送達予送達代收人詹小慧收受，應不生合法送
      達之效力。而聲請人嗣後於偵查中應檢察官訊問時，又已
      向檢察官陳報現居所為臺中市南屯區○○○街七五號（見
      臺灣臺中地方法院檢察署九十七年度偵字第一一○二三號
      卷第四頁，影卷見抗告法院卷第三四頁），臺灣高等法院
      臺中分院檢察署應將再議處分書向聲請人之上開居所送達
      ，始生合法送達之效力。臺灣高等法院臺中分院檢察署未
      將再議處分書合法送達予聲請人，既如前述，本件聲請交
      付審判之期間自無從起算，聲請人委任律師於九十七年八
      月二十九日向原審法院聲請交付審判，應未逾法定不變期
      間，而屬合法，請原審法院仍更為交付審判之裁定，以符
      法治。
（三）被告甲○○於抗告時雖辯稱：聲請人之財產於八十八年被
      拍定後，尚積欠甲○○一百多萬元不足額及其利息，縱然
      系爭土地過戶予聲請人，仍會遭甲○○聲請查封拍賣，聲
      請人自無任何損失可言云云，然查，聲請人與被告甲○○
      間之債務，早已於九十年七月四日因和解消滅，此有協議
      書影本可證，被告係於和解後之九十二年九月三十日始為
      系爭犯行，自難辭其犯意，是其上開辯詞，乃混淆視聽之
      詞，併此敘明。
二、按告訴人不服上級法院檢察署檢察長或檢察總長認再議為無
    理由而駁回之處分者，得於接受處分書後十日內委任律師提
    出理由狀，向該管第一審法院聲請交付審判。法院認為交付
    審判之聲請不合法或無理由者，應駁回之；認為有理由者，
    應為交付審判之裁定。刑事訴訟法第二百五十八條之一、第
    二百五十八條之三第二項分別定有明文。該十日之不變期間
    應自處分書送達後起算，如未經合法送達，則十日之不變期
    間無從起算，處分書不能確定；且得向該管第一審法院聲請
    交付審判之案件，應以業經合法送達為前提要件，如未經合
    法送達，該等聲請交付審判之案件，即屬不合法，應由駁回
    處分機關重行為合法送達後，再由告訴人於接到駁回處分書
    之翌日起十日內，向管轄第一審法院聲請交付審判。次按送
    達於應受送達人之住、居所、事務所或營業所行之，刑事訴
    訟法第六十二條準用民事訴訟法第一百三十六條第一項前段
    定有明文；又被告、自訴人、告訴人、附帶民事訴訟當事人
    、代理人、辯護人、輔佐人或被害人為接受文書之送達，應
    將其住所、居所或事務所向法院或檢察官陳明。被害人死亡
    者，由其配偶、子女或父母陳明之。如在法院所在地無住所
    、居所或事務所者，應陳明以在該地有住所、居所或事務所
    之人為送達代收人；此項陳明，其效力及於同地之各級法院
    ，刑事訴訟法第五十五條第一項前段、第二項定有明文。上
    揭指定送達代收人之規定，考其立法目的，在減少因距離產
    生不可逆料之交通障礙或其他不可抗力之事由，所導致郵寄
    或遞送上之遲滯，以便捷訴訟文書之送達，故此所謂「法院
    所在地」，應係指該法院所在無在途期間之縣、市等行政區
    域內而言，至雖位於該法院管轄區域內，然與法院間仍有相
    當距離，因慮及郵寄或遞送上可能發生阻礙，而於計算訴訟
    行為之法定期間時，須加計在途期間之地區者，既無交通上
    之便利，指定該地區之人為送達代收人，對文書之送達並無
    助益，此等地區應非屬上開規定所謂之「法院所在地」，則
    陳明非在法院所在地有住、居所或事務所之人為送達代收人
    ，自不生合法陳明之效力。是若指定送達代收之人並非陳明
    在法院所在地有住、居所或事務所之人為送達代收人，即與
    前揭規定不符，自不生合法陳明之效力，對其送達不生視為
    送達於上訴人本人之效力（最高法院九十五年度台上字第四
    一三號、九十五年度台上字第七二六八號判決意旨參照）。
三、經查：本件聲請人雖於九十七年七月七日，具狀向臺灣高等
    法院臺中分院檢察署聲請再議，並陳明以住於臺中縣豐原市
    ○○路八一號之詹小慧為「送達代收人」（臺灣高等法院臺
    中分院檢察署九十七年度上聲議字第一四二七號卷第六頁）
    ，惟其陳明之「送達代收人」詹小慧，係住於臺中縣豐原市
    ，雖屬臺灣高等法院臺中分院檢察署管轄範圍，但並未在該
    署所在地即臺中市內，自非依法陳明之送達代收人，對其送
    達不生視為送達於聲請人本人之效力。而本件聲請人於上開
    書狀已陳明其居所為臺中縣清水鎮○○路六九之二號，則本
    件自仍應向聲請人所陳明之居所即臺中縣清水鎮○○路六九
    之二號送達，始為適法。乃上開駁回再議處分書仍依聲請人
    上開不生合法效力之送達代收人陳明，送達於臺中縣豐原市
    ○○路八一號，因未會晤送達代收人詹小慧本人，而由送達
    代收人詹小慧之受僱人林家進律師於九十七年八月十八日收
    受駁回再議處分書，有臺灣高等法院臺中分院檢察署送達證
    書影本在卷為憑（見臺灣高等法院臺中分院九十八年度抗字
    第九一號卷第四四頁），依前述說明，其送達即非合法，自
    不生送達於聲請人本人之效力，而經本院調閱臺灣高等法院
    臺中分院檢察署九十七年度上聲議字第一四二七號卷，亦未
    見該駁回再議處分書有送達於聲請人本人。則本件指定送達
    代收人既非合法，其送達於送達代收人詹小慧自非合法送達
    ，又未合法送達於聲請人本人，是本件駁回再議處分書尚難
    謂已合法送達於聲請人。
四、綜上所述，本件臺灣高等法院臺中分院檢察署上開駁回再議
    處分書之送達並不合法，其聲請交付審判期間亦無從起算，
    則聲請人對此送達不合法之處分書聲請交付審判，即屬不合
    法，自應予以駁回。復應由臺灣高等法院臺中分院檢察署重
    新對聲請人為合法之送達，待送達後，再由聲請人於接到處
    分書之翌日起十日內，向本院聲請交付審判。
五、依刑事訴訟法第二百五十八條之三第二項前段，裁定如主文
    。
中    華    民    國    98    年    8     月    12    日
                  刑事第七庭  審判長法  官  陳慧珊
                                    法  官  丁智慧
                                    法  官  林慶郎
以上正本證明與原本無異。
不得抗告
                                    書記官  黃士益
中    華    民    國    98    年    8     月    12    日


司法院資訊處製作；財團法人民間司法改革基金會備份。
